臺灣高等法院民事判決
108年度重上字第914號
上  訴  人  林馮素英
            林美婷  
            林聖開  
            林良儒  
共      同
訴訟代理人  徐嘉明律師
被上訴人    林武源  
            侯莉菲  
共      同
訴訟代理人  林梅玉律師
上列當事人間請求損害賠償事件，上訴人對於中華民國108年7月
31日臺灣士林地方法院107年度重訴字第312號第一審判決提起上
訴，本院於109年4月28日言詞辯論終結，判決如下：
    主      文
上訴駁回。
第二審訴訟費用由上訴人負擔。
    事實及理由
壹、程序部分
    按第二審訴之變更或追加，非經他造同意不得為之，但請求
    之基礎事實同一者，不在此限。民事訴訟法第446條第1項、
    第255條第1項第2款定有明文。又不變更訴訟標的，而補充
    或更正事實上或法律上之陳述者，非為訴之變更或追加。民
    事訴訟法第256條亦有規定。上訴人於原審主張被上訴人應
    依民法第102條第3項準用同法第100條、同法第226條第1項
    規定之損害賠償義務負不真正連帶責任，並以其主張損害額
    計算方式不同，而以先備位方式為㈠先位聲明：⑴被上訴人應
    連帶給付上訴人新臺幣（下同）1,347萬5,264元本息。⑵前
    項所命給付，於任一被告已為給付，他被告於同額範圍內即
    免給付責任。㈡備位聲明：⑴被上訴人應連帶給付上訴人1,19
    8萬3,510元本息。⑵前項所命給付，於任一被告已為給付，
    他被告於同額範圍內即免給付責任。上訴人提起上訴，先於
    民國108年9月5日聲明上訴狀更正聲明（刪除「連帶」）為
    ：⑴被上訴人應各給付上訴人1,347萬5,264元本息。⑵前項所
    命給付，於任一被上訴人已為給付，他被上訴人於同額範圍
    內即免給付責任。㈡備位聲明：⑴被上訴人應各給付上訴人1,
    198萬3,510元本息。⑵前項所命給付，於任一被上訴人已為
    給付，他被上訴人於同額範圍內即免給付責任。嗣以109年3
    月9日民事補充上訴理由㈠狀陳明其先備位聲明並非不兩立，
    故更正為單一聲明：⑴被上訴人應各給付上訴人1,347萬5,26
    4元本息。⑵前項所命給付，於任一被上訴人已為給付，他被
    上訴人於同額範圍內即免給付責任。經核上訴人所為聲明變
    更，均本於同一基礎事實，未變更訴訟標的，而更正其法律
    上之陳述，自合於上開規定，先予敘明。
貳、實體部分：    
一、上訴人主張：緣坐落臺北市○○區○○段0○段000地號土地（下
    稱系爭土地）及其上同段3428、3427建號即門牌臺北市○○區
    ○○路00號及90號2樓建物（下稱系爭房屋，與系爭土地合稱
    系爭房地）為訴外人林顏梅所有，林顏梅擬於百年後移轉登
    記該房地與其子即訴外人林武村、林武進、林武信、被上訴
    人林武源4人共有，應有部分各1/4；林武進於84年間因生活
    拮据，遂出具同意書及收據（下稱系爭同意書及系爭收據）
    與林武村、林武源協議於林顏梅百年後讓與系爭房地應有部
    分各1/8權利，林武村、林武源各給付新臺幣（下同）300萬
    元，系爭同意書乃附始期（即林顏梅百年後）之法律行為；
    嗣林武村於104年4月27日死亡，伊為林武村之繼承人，竟發
    現系爭土地於83年12月28日即以買賣為原因移轉登記為林武
    源之配偶即被上訴人侯莉菲所有，系爭房屋亦於100年9月30
    日以贈與為原因移轉登記與侯莉菲所有，系爭房地應有部分
    因無法移轉登記與林武村而給付不能，林武村權益遭受侵害
    ，且林武源與林武村共同買受系爭房地應有部分，負有協助
    彼此各保有所買受應有部分之協力義務，其竟容任侯莉菲取
    得該房地，致給付不能，致林武村受有不能取得系爭房地應
    有部分3/8以107年度公告現值計算之損害1,347萬5,264元，
    或系爭土地應有部分1/4依上開公告現值計算再加計給付林
    武進300萬元即1,198萬3,510元之損害，其與侯莉菲均應各
    依民法第102條第3項準用同法第100條、民法第226條第1項
    規定，對林武村負不真正連帶損害賠償責任等情。爰依繼承
    法律關係、民法第102條第3項、第100條、第226條第1項規
    定，先位聲明求為命被上訴人連帶給付1,347萬5,264元本息
    ，如其中1人為給付，另1人於同額範圍內即免給付責任；備
    位聲明求為命被上訴人連帶給付1,198萬3,510元本息，如其
    中1人為給付，另1人於同額範圍內即免給付責任之判決（原
    審為上訴人全部敗訴之判決，上訴人聲明不服，提起本件上
    訴，並更正其上訴聲明）。上訴聲明：㈠原判決廢棄。㈡被上
    訴人應各給付上訴人1,347萬5,264元，及自起訴狀繕本送達
    之翌日起至清償日止，按年息5%計算之利息。㈢前項所命給
    付，於任一被上訴人已為給付，他被上訴人於同額範圍內即
    免給付責任。㈣願供擔保，請准宣告假執行。
二、被上訴人則以：系爭房地原為林顏梅所有，林顏梅本於所有
    權得自由處分，林武村對該房地未有任何權利，侯莉菲受讓
    自不生侵害林武村權益情事，上訴人主張林顏梅於百年後欲
    移轉登記該房地與林武村等4人共有，每人應有部分各1/4之
    情，並非事實，系爭同意書、系爭收據均為林武進1人所出
    具，林武源未曾與林武進達成協議，侯莉菲更與系爭同意書
    內容無關，伊既非上訴人所主張附始期之法律行為當事人，
    與林武村間無債之關係存在，上訴人主張伊應負民法第102
    條第3項、第100條、第226條第1項規定之損害賠償責任，自
    屬無據等語置辯。答辯聲明：㈠上訴駁回。㈡如受不利判決，
    願供擔保請准宣告免予假執行。
三、兩造不爭執事項：（本院卷第109頁）    
  ㈠林顏梅為林武村等4人及訴外人杜林素娥之母親，被上訴人為
    夫妻關係。
  ㈡林武村於104年4月27日死亡，其繼承人為上訴人（見原審湖
    調字卷第14至23頁、原審卷第64頁）。
  ㈢系爭土地於83年12月28日以買賣為原因移轉登記為侯莉菲所
    有，又系爭房屋於100年9月30日以贈與為原因移轉登記為侯
    莉菲所有。系爭房地移轉登記與侯莉菲前之真正所有權人為
    林顏梅（見原審湖調字卷第25至33頁及原審卷第11至19頁）
    。
四、上訴人本於繼承法律關係，依民法第102條第3項、第100條
    、第226條第1項規定，請求被上訴人應就1,347萬5,264元本
    息負不真正連帶之損害賠償責任，為被上訴人所否認，並以
    前揭情詞置辯，是本件之爭點厥為：㈠林武村、林武源、林
    武進有無成立系爭同意書之協議？其性質為何？㈡上訴人得
    否因系爭房地分別於83年、100年間移轉所有權登記與侯莉
    菲，而依民法第102條第3項準用同法第100條規定，依民法
    第226條第1項規定，請求被上訴人負損害賠償責任？
  ㈠查林武進曾於84年2月15日與林武村、林武源協議，林武村、林武源各給付300萬元與林武進，林武進放棄系爭房地應有部分權利，由林武村、林武源各承受其應有部分8分之1事實，業據上訴人提出系爭同意書、系爭收據在卷為證（見原審湖調字卷第24頁），且系爭同意書、系爭收據內容分別記載：「立同意書人林武進，因母親林顏梅所有…（即系爭房地），欲交林武村、林武源、林武進、林武信共同持有，每人各持分1/4。立同意書人林武進同意由林武村、林武源各出資300萬元，共計600萬元，給付林武進收執，願意放棄其持分1/4權利…」、「茲收到林武村、林武源共計600萬元正無訖，不另立據」等語，其上並有林武進簽章（見原審湖調字卷第24頁）；證人林武進並於原審證述系爭同意書暨系爭收據是伊簽名的，當時簽名時是1式3份，林武村、林武源和伊各有1張，簽系爭同意書是為了要證明這個房子4兄弟各有持分1/4權利，但要等母親百年後才能處理，如果林武村、林武源有給伊各300萬元的話，伊的權利就消失，如果林武村、林武源沒有給伊各300萬元的話，伊的1/4權利永遠存在，伊在簽系爭同意書時，應林武村、林武源要求寫下系爭收據並蓋章，當時是信任才先寫收據，伊並沒有拿到錢，系爭同意書是林美婷所寫等語（見原審卷第193至198頁）；林美婷於本院依職權訊問時，亦陳述系爭同意書是伊在林武進家中寫的，當時林武進、林武源、林武村3人在場，由林武源、林武村口述，由伊紀錄下來，林武進缺錢，就把他的持分變現等語（見本院卷第139至第144頁）；證人林武進證述內容及林美婷陳述不僅一致，且與系爭同意書、系爭收據所載相符，應可信為真實；是上訴人主張林武村、林武源、林武進曾為系爭同意書所載協議內容，林武進就其預期林顏梅百年後得因繼承而取得系爭房地應有部分，分別與林武村、林武源為讓與協議，約定轉讓代價各為300萬元之情，自屬有據。
  ㈡按附條件之法律行為當事人，於條件成否未定前，若有損害
    相對人因條件成就所應得利益之行為者，負賠償損害之責任
    。附始期之法律行為，於期限屆至時，發生效力。第100條
    之規定，於前2項情形準用之。因可歸責於債務人之事由，
    致給付不能者，債權人得請求賠償損害。民法第100條、第1
    02條第1項、第3項、第226條第1項定有明文。附停止條件法
    律行為，其當事人之一造，於條件成就前，有因條件之成就
    ，當然取得本來權利之權利，則他造有尊重此權利之義務。
    故附條件義務人，不得害及附條件權利人之利益，若害之，
    則為不法行為，須任損害賠償之責（民法第100條立法理由
    參照）。又按給付不能，不僅須有給付之義務，且該給付義
    務亦須達於履行之程度，此時不能履行時，始得謂給付不能
    （最高法院90年台上字第2380號判決意旨參照）。契約成立
    生效後，債務人除負有給付義務（包括主給付義務與從給付
    義務）外，尚有附隨義務。所謂附隨義務，乃為履行給付義
    務或保護債權人人身或財產上利益，於契約發展過程基於誠
    信原則而生之義務，包括協力及告知義務以輔助實現債權人
    之給付利益（最高法院100年度台上字第2號判決意旨參照）
    。源自「誠實信用原則」之非獨立性「附隨義務」一經當事
    人約定，為準備、確定、支持及完全履行「主給付義務」，
    即具本身目的之獨立性附隨義務而成為「從給付義務」 (獨
    立性之「附隨義務」) ，倘債權人因債務人不履行或有違反
    情事，致影響其契約利益及目的完成者，債權人自得對之獨
    立訴請履行或債務不履行之損害賠償（最高法院93年度台上
    字第1185號判決意旨參照）。是附條件或期限之法律行為當
    事人間方有民法第100條規定之適用，且當事人間發生債之
    關係，始有給付義務不履行而成立給付不能可能，又契約成
    立生效後，方有諸如協力義務之附隨義務違反而應負損害賠
    償問題。上訴人主張依民法第102條第3項準用同法第100條
    規定，或依民法第226條第1項給付不能規定，請求被上訴人
    負損害賠償責任，自應以林武村與被上訴人間有「附期限之
    法律行為」存在，被上訴人有損害林武村因期限屆至所應得
    利益之行為，或林武村與被上訴人間有契約債之關係存在，
    被上訴人對林武村有給付義務而未履行為前提。
  ㈢上訴人主張系爭同意書乃林武村與被上訴人間之附期限法律
    行為，或應「目的性擴張」認為林武村與被上訴人間存在系
    爭同意書債之關係，侯莉菲受讓系爭房地，林武源違反協力
    義務，侵害林武村期待權，系爭同意書約定轉讓系爭房地應
    有部分義務已給付不能云云。然系爭同意書內容乃為林武進
    分別與林武村、林武源成立讓與系爭房地應有部分之協議，
    各該讓與協議之法律關係彼此獨立，林武村與被上訴人間並
    無讓與契約存在，亦未因系爭同意書而發生其他債之關係，
    自無存在附期限之法律行為，已臻明確；上訴人雖主張應「
    目的性擴張」認定被上訴人與林武村間存在債之關係，然此
    不僅無法律依據，且與債之關係相對性原則有違，上訴人主
    張自未可採；是侯莉菲受讓系爭房地，不僅與上訴人所主張
    損害林武村因期限屆至所應得利益之行為無涉，更與系爭同
    意書是否給付不能無關，上訴人主張被上訴人應依民法第10
    0條、第102條第1項、第3項、第226條第1項規定，或應類推
    適用上開規定，負不真正連帶賠償責任，自屬無據。   
五、綜上所述，林武村與被上訴人間並無上訴人主張附始期之法
    律行為存在，被上訴人自無損害因期限屆至所應得利益之行
    為可能，又林武村與被上訴人間無系爭同意書契約關係存在
    ，自無給付不能事實，是上訴人本於繼承法律關係，依民法
    第100條、第102條第1項、第3項、第226條第1項規定，請求
    被上訴人應就本件負不真正連帶賠償責任，為無理由，應予
    駁回。原審為上訴人敗訴之判決，並無不合。上訴意旨指摘
    原判決不當，求予廢棄改判，為無理由，應予駁回。
六、本件事證已臻明確，兩造其餘之攻擊或防禦方法及所用之證
    據，經本院斟酌後，認為均不足以影響本判決之結果，爰不
    逐一論列，附此敘明。
七、據上論結，本件上訴為無理由，依民事訴訟法第449條第1項
    、第78條，判決如主文。
中　　華　　民　　國　　109 　年　　5 　　月　　12　　日
　　　　　　　　　民事第二十四庭
                      審判長法  官  周舒雁
                            法  官  周群翔
                            法  官  陳杰正
正本係照原本作成。
如不服本判決，應於收受送達後20日內向本院提出上訴書狀，其
未表明上訴理由者，應於提出上訴後20日內向本院補提理由書狀
（均須按他造當事人之人數附繕本）上訴時應提出委任律師或具
有律師資格之人之委任狀；委任有律師資格者，另應附具律師資
格證書及釋明委任人與受任人有民事訴訟法第466 條之1第1項但
書或第2項（詳附註）所定關係之釋明文書影本。如委任律師提
起上訴者，應一併繳納上訴審裁判費。
中　　華　　民　　國　　109 　年　　5 　　月　　12　　日
　　　　　　　　　　　　　　書記官  林雅瑩
附註：
民事訴訟法第466條之1（第1項、第2項）：
對於第二審判決上訴，上訴人應委任律師為訴訟代理人。但上訴
人或其法定代理人具有律師資格者，不在此限。
上訴人之配偶、三親等內之血親、二親等內之姻親，或上訴人為
法人、中央或地方機關時，其所屬專任人員具有律師資格並經法
院認為適當者，亦得為第三審訴訟代理人。